【裁判字號】    96,選上更(一),17
【裁判日期】    970331
【裁判案由】    違反公職人員選舉罷免法
【裁判全文】
臺灣高等法院高雄分院刑事判決    96年度選上更(一)字第17號
上  訴  人
即  被  告  甲○○
上列上訴人因違反公職人員選舉罷免法案件，不服臺灣屏東地方
法院95年度選訴字第2 號中華民國95年10月30日第一審判決（起
訴案號：臺灣屏東地方法院檢察署94年度選偵字第42、43、44、
47、99、103 號），提起上訴，判決後，經最高法院發回更審，
本院判決如下：
    主  文
原判決關於甲○○部分撤銷。
甲○○無罪。
    理  由
一、公訴意旨以：丙○○（業經本院前審判刑確定）為屏東縣第
    16屆第6 選區登記第4 號縣議員候選人，甲○○與丙○○為
    表兄弟關係，於本次丙○○競選縣議員時為丙○○從事輔選
    工作。詎丙○○為求本次縣議員選舉能順利當選，竟與甲○○、郭辰鋒、莊自在、乙○○○、陳生教等人（郭辰鋒、莊
    自在、乙○○○均經本院前審判刑確定，陳生教經原審判刑
    確定）共同基於對有投票權人交付賄賂之概括犯意聯絡，於
    94年11月21日下午，甲○○駕車搭載丙○○一同前往屏東縣
    恆春鎮○○里○○路90之3 號郭辰鋒（原名郭國明）住處，
    邀郭辰鋒一同至恆春鎮大光國小旁拜訪某董姓選民後，於同
    日17時許，甲○○與郭辰鋒即先行上車，在車內甲○○自副
    駕駛座位前之置物箱內取出以牛皮紙袋包裝，內有200 張新
    臺幣（下同）500 元紙鈔（每100 張為一疊，共2 疊），共
    計10萬元之現金交予郭辰鋒，交代郭辰鋒以該筆現金向丙○○所屬第6 選區內之有投票權之人行賄，嗣丙○○上車後，
    則自其西裝口袋中取出5 萬元之1,000 元紙鈔交予郭辰鋒，
    並向郭辰鋒表示「工作辛苦了，這個給你」等語。郭辰鋒收
    受前開金錢後，旋於同日晚間將甲○○給予之10萬元，分別
    交予其母乙○○○及莊自在各5 萬元，並囑託乙○○○及莊
    自在向丙○○選區內有投票權之選民行賄，郭辰鋒又自行將
    丙○○所交付之5 萬元千元紙鈔兌換為500 元紙鈔後，於同
    月23日再各交付2 萬5,000 元與乙○○○及莊自在。乙○○○於收受郭辰鋒給予金錢後，即連續於附表（起訴書漏列附
    表）編號一所示時、地，以每票500 元之代價，向附表編號
    一所示黃得其等丙○○選區內具有投票權之人（均另以職權
    為不起訴之處分）行賄，並囑黃得其等人於94年12月3 日投
    票日當天，將選票投給登記第4 號之縣議員候選人丙○○，
    而約渠等投票權為一定之行使。另莊自在收受郭辰鋒給予之
    金錢後，(一)於同月23日，在屏東縣恆春鎮○○里○○路39-4
    號住處將其中2 萬5,000 元轉交予陳生教，其中之4,000 元
    為向陳生教買票行賄用（陳生教收受賄賂罪嫌另以職權為不
    起訴之處分），其餘則囑託陳生教向丙○○選區內有投票權
    之選民行賄，陳生教收受莊自在所交予之金錢後，即於附表
    編號二所示時、地，以每票500 元之代價，連續向附表標號
    二所示陳清榮等具有投票權之人（均另以職權為不起訴之處
    分）行賄，並囑陳清榮等人於94年12月3 日投票日當天，將
    選票投給登記第4 號之縣議員候選人丙○○，而約渠等投票
    權為一定之行使。(二)於同月24日20時許，莊自在前往屏東縣
    恆春鎮○○里○○路16之13號江上海（另以職權為不起訴之
    處分）住處，交付2 張500 元紙鈔予江上海，並囑江上海於
    94年12月3 日投票日當天，將選票投給登記第4 號之縣議員
    候選人丙○○，而約其投票權為一定之行使。因認被告甲○○不無與丙○○、郭辰鋒、乙○○○、莊自在等人共犯修正
    前公職人員選舉罷免法第90條之1 第1 項之對於有投票權人
    交付賄賂罪嫌云云。
二、公訴人認被告甲○○涉有前揭對於有投票權人交付賄賂罪嫌
    ，無非係以丙○○、甲○○、郭辰鋒於檢察官偵訊時之陳述
    ，暨乙○○○、莊自在、陳生教等於警偵訊時之陳述，為其
    論據。惟訊據被告甲○○固不否認有於94年11月21日與丙○○前往屏東縣恆春大光路找郭辰鋒邀其一同前往大光國小旁
    找某董姓選民之事實，惟堅決否認有前揭交付金錢予郭辰鋒
    之行為，辯稱：是我表兄丙○○要競選縣議員，丙○○要找
    郭辰鋒洽談事情，我基於表兄弟情誼，開車載丙○○前往，
    丙○○有無私下將賄款交予郭辰鋒，我並不知情，嗣該賄選
    被查獲後，郭辰鋒、丙○○等人為保丙○○當選後之議員資
    格不被取消，及為幫丙○○脫罪，始嫁禍於我，而為不實之
    陳述，而我在原審，因承審法官以不正當之方法，脅迫我為
    不實之供述，使我受不白之冤，迄鈞院前審查出丙○○之妻
    簡富美叫其女董少臻提領200 萬元，其中有100 萬元500 元
    券，足見簡富美、董少臻於警偵訊時否認有提領上開鉅額50
    0 元券之事實不符，渠二人在警偵訊時所供無非係欲掩飾丙○○行賄之事實，丙○○、郭辰鋒二人見無法再矇騙，始供
    承行賄之事與我無關，我在陪同丙○○前往與郭辰鋒見面前
    幾天，甫交給丙○○6 萬元政治獻金，由丙○○依政治獻金
    法正式出具收據1 份給我收執，我不可能再自掏腰包向郭辰
    鋒行賄，該行賄係丙○○個人所為，我亦未代丙○○拿賄款
    給郭辰鋒，本件行賄之事與我毫無關連云云。
三、按犯罪事實應依證據認定之，無證據不得認定犯罪事實；又
    不能證明被告犯罪者，應諭知無罪之判決，刑事訴訟法第15
    4 條第2 項、第301 條第1 項分別定有明文。又犯罪事實之
    認定，應憑真實之證據，倘證據是否真實尚欠明確，自難以
    擬制推測之方法，為其判斷之基礎；而認定犯罪事實之證據
    係指足以認定被告確有犯罪行為之積極證據而言，該項證據
    自須適合於被告犯罪事實之認定，始得採為斷罪資料，最高
    法院著有53年台上字第656 號、29年上字第3105號判例可資
    參照。又被告或共犯之自白，不得作為有罪判決之唯一證據
    ，仍應調查其他必要之證，以察其是否與事實相符，刑事訴
    訟法第156 條第2 項定有明文；故共犯之自白（其需踐行法
    定之調查程序，便具證據能力，乃屬當然），仍應調查其他
    補強證據，以察其是否與事實相符，始得採為判決基礎，否
    則其採證即有違證據法則（最高法院93年度台上字第4649號
    判決參照）。又按共同被告不利於己之陳述，固得採為其他
    共同被告犯罪之證據，惟此項不利之陳述，須無瑕疵可稽，
    而就其他方面調查，又與事實相符，始得採為其他共同被告
    犯罪事實之認定，亦經最高法院著有46年度台上字第419 號
    判例可資參照。又認定犯罪事實所憑之證據，雖不以直接證
    據為限，間接證據亦包括在內；然而無論直接或間接證據，
    其為訴訟上之證明，須於通常一般之人均不致有所懷疑，而
    得確信其為真實之程度者，始得據為有罪之認定，倘其證明
    尚未達到此一程度，而有合理之懷疑存在，無從使事實審法
    院得有罪之確信時，依「罪證有疑，利於被告」之證據法則
    ，即不得遽為不利於被告之認定，其以情況證據（即間接證
    據）斷罪時，尤須基於證據在直接關係上可證明之他項情況
    事實，本乎推理作用足以確證被告有罪，方為合法，不得徒
    憑主觀上之推想，將一般經驗上有利被告之其他合理情況逕
    予排除，此觀諸最高法院32年上字第67號判例自明；且刑事
    訴訟法第161 條已於91年2 月8 日修正公布，其第1 項規定
    ：檢察官就被告犯罪事實，應負提出證據及說服之實質舉證
    責任，倘其所提出之證據，不足為被告有罪之積極證明，或
    其指出證明之方法，無從說服法院以形成被告有罪之心證，
    基於無罪推定之原則，自應為被告無罪之諭知。
四、經查，共同被告郭辰鋒就94年11月21日丙○○、甲○○找其
    陪同前往屏東縣恆春鎮大光國小旁拜訪一董姓選民後，確有
    收到15萬元之事實，固始終並不否認，惟該15萬元究係何人
    在何地點交付，一次或分兩次交付，鈔票為500 元券或千元
    券等情，其於94年11月25日第1 次警詢時係供稱：我和縣議
    員候選人丙○○是遠親，我沒有擔任他的助選員、樁腳，是
    臨時被拜託來買票的，94年11月20日左右（應係21日）丙○○服務處的甲○○拿15萬元給我買票，第1 次拿10萬元，但
    不夠發，後來再拿5 萬元給我，我都把錢全數交給莊自在轉
    發給選民買票，交賄款給我的丙○○服務處人員我不大熟，
    我只知道甲○○，我不知甲○○交給我的賄款是丙○○給的
    等語（見警卷(三)第24-26 頁）；同年月26日第2 次警詢時則
    供稱：甲○○是94年11月20日17時左右，第1 次在恆春鎮大
    光國小旁交給我10萬元，第2 次他於94年11月23日20時左右
    ，來我住處1 樓客廳給我賄款5 萬元，都是500 元紙鈔等語
    （見警卷(五)第14至16頁）；其於94年11月25日檢察官第1 次
    訊問時係陳稱：錢是丙○○服務處的人拿過來的，拿300 張
    500 元鈔，在大光國小旁邊交給我的，我不知他名字，我跟
    他不熟，丙○○是我遠親，不是丙○○叫我賄選的，我媽的
    部分我不曉得等語（見選偵字第42號卷第8 頁）；同檢察官
    再偵訊時則又供稱：丙○○坐後座，我與甲○○坐前座，車
    是甲○○開的，當時在車上丙○○本身只拿5 萬元現金給我
    ，都是1,000 塊的，另外甲○○從車子我坐的前座置物箱裡
    面拿出一包用牛皮紙袋裝的東西給我，我沒打開看，是回家
    打開後發現都是500 元的共10萬元等語（見選偵字第43號卷
    第46頁）；然於翌（26）日檢察官第2 次偵訊時卻結證稱：
    在11月21日下午5 點多，丙○○駕車和甲○○一起去我家找
    我，之後我們三人一起坐車去拜訪一位姓董的居民，結束後
    我回到車上時丙○○親自在車上將300 張500 元紙鈔分成3
    疊交給我，並指示我叫我拿100 張500 元紙鈔給莊自在負責
    向選民買100 票，後來莊自在向我說不夠，須要再補50張，
    我向丙○○請示後再拿50張給莊自在，另外150 張是我決定
    交給我母親負責向選民買票，因為我母親對地方比較熟悉等
    語（見選偵字第44號卷第14、15頁）；其於同日聲請羈押移
    送原審法院訊問時又稱：這些錢是丙○○和甲○○於94年11
    月21日下午5 點多，在大光國小附近姓董的居民住處外面拿
    給我，15萬元都是500 元鈔，是由丙○○親手交給我，他說
    可以拿150 票的錢給莊自在，由他負責買票，剩下的就由我
    媽媽負責，莊自在的部分我分二次交錢給他，一次交150 票
    的錢，一次交50票的錢等語（見聲羈字第294 號卷第6 頁）
    ；原審法院訊問後，以郭辰鋒坦承犯行，認無羈押之必要，
    予以飭回，觀諸上開證人郭辰鋒歷次之陳述，並不一致，是
    否可信，已值滋疑，究以何次所述為真實，尚難評斷。是實
    難以其上開供述遽認被告甲○○有交付郭辰鋒200 張500 元
    鈔共10萬元之事實。
五、次查，共同被告丙○○於警詢及檢察官偵查之初，皆否認有
    交付賄款給郭辰鋒買票之用，其於94年11月26日警詢時係稱
    ：我認識乙○○○及郭辰鋒母子，乙○○○是我爺爺私生女
    的女兒，平常我稱呼她姐姐，郭辰鋒是乙○○○的獨子，他
    們母子本次在恆春鎮大光里地區義務幫我助選拉票，此外與
    他們之間並無任何金錢往來，我在昨天晚上10時左右在祿加
    堂拜票時，友人電話告知我乙○○○、郭辰鋒幫我賄選買票
    被移送法辦，但我姐姐他們母子幫我賄選買票的錢，絕不是
    我拿給他們的，我只口頭請他們母子幫我拉票等語（見警卷
    (一)第3 、4 頁）；其於同日檢察官偵查時稱：94年11月21日
    下午確實有和甲○○一起去郭辰鋒家找他，與郭辰鋒三人一
    起坐車去拜訪選民，甲○○是我表弟，這次我參加屏東縣議
    員選舉，他陪我到處走動，幫我開車，郭辰鋒是我遠房親戚
    ，他有幫我到處拉票等語（見選偵字第42號卷第9 、15、16
    頁）；其於翌（27）日聲請羈押移送原審法院訊問時仍稱：
    我沒有請郭辰鋒去買票，他如何買票與我無關，乙○○○說
    我拿錢給他兒子叫他幫我買票並不實在等語（見聲羈字第29
    5 號卷第9 、10頁）；原審法院訊問後，以丙○○罪嫌重大
    ，有串證之虞，裁定予以羈押，丙○○於羈押後，於94年12
    月3 日檢察官偵查時以女兒要結婚，請求撤銷羈押，且一反
    前詞，供稱有交付5 萬元給郭辰鋒，但否認有買票之情事，
    辯稱：該5 萬元是工作費，是我請他拉票需要一些工作費，
    如買煙、誤餐費、涼水、檳榔都需要錢等語（見選偵字第47
    號卷第15、16、19頁），是日檢察官即撤銷丙○○之羈押，
    其後於原審審理時丙○○仍為相同之供述（見原審卷第47頁
    ）。而丙○○撤銷羈押後，郭辰鋒嗣於94年12月16日、30日
    檢察官偵查中及95年2 月23日原審審理時，則亦翻異前供，
    供稱：94年11月21日，當時在車上丙○○只拿5 萬元千元鈔
    給我，另甲○○從我坐的副駕駛座置物箱拿一包用牛皮紙袋
    裝的東西給我，我回家打開才發現都是500 元鈔，共10萬元
    ，丙○○給我的千元鈔我陸續換成500 元鈔，連同甲○○給
    我的10萬元，我分兩次共拿7 萬5,000 元給莊自在，另外7
    萬5,000 元給我母親處理，丙○○拿給我時只說你工作辛苦
    了，因我之前提到一些工作費，如僱工插旗子、汽車油錢，
    他當時沒有說話，他給我錢時我就知道是何用途，而甲○○
    交錢給我時，丙○○沒有看到，甲○○是說請我幫忙助選，
    是選舉用的等語（見選偵字第43號卷第45、46頁、選偵字第
    42號卷第59、60頁及原審卷第59頁）。而被告甲○○於警詢
    、檢察官偵查、檢察官聲請羈押、原審法院訊問時，均否認
    有交付10萬元或15萬元給郭辰鋒之情事，則就被告甲○○而
    言，共同被告郭辰鋒上開所為不利於被告甲○○之陳述，須
    無瑕疵可指，仍應調查其他補強證據，以察其是否與事實相
    符，始得採為被告犯罪之證據。本院認上開共同被告丙○○
    、郭辰鋒不利於被告甲○○之陳述，或有瑕疵，或缺乏補強
    證據，均不得採為被告甲○○犯罪之證據，茲分述如下：
  (一)被告甲○○於94年11月7 日即捐贈6 萬元給當時擬參選屏東
    縣議員之丙○○，由丙○○依政治獻金法出具擬參選人政治
    獻金受贈收據1 份，甲○○並據以向屏東縣國稅局申報並扣
    抵所得，此經本院前審向財政部臺灣省南區國稅局恆春稽徵
    所函查屬實，有該稽徵所96年3 月5 日南區國稅恆春一字第
    0960001752號函及政治獻金受贈收據影本1 紙附卷可稽（見
    本院選上訴字第2 號卷(一)第106 、114-117 頁），則被告甲○○既已於郭辰鋒所稱交付賄款日94年11月21日前之同年11
    月7 日，即依政治獻金法之正當途徑，捐獻政治獻金6 萬元
    給候選人丙○○，豈有在丙○○不知情之情形下，再交付10
    萬元（扣除丙○○所稱其本人交付之5 萬元）或15萬元（郭
    辰鋒曾稱甲○○分二次共交付15萬元）選舉賄款給郭辰鋒之
    理。
  (二)丙○○與郭辰鋒係遠親關係，此經其二人供明在卷，且郭辰
    鋒亦稱其較不認識甲○○，則丙○○與郭辰鋒既係遠親關係
    ，欲請託郭辰鋒拉票，是日又約好要與郭辰鋒見面，豈有見
    面後不將賄款由其直接交予郭辰鋒，反由被告甲○○在丙○○未看見之情形下將款項交予郭辰鋒，顯不合常情。
  (三)屏東縣調查站係因發現「屏東縣第六選區縣議員候選人丙○○重要支持者江義鄉，負責恆春鎮大光里票源拓展之工作，
    目前已著手抄錄該里選舉人名冊，丙○○陣營預備於投票前
    ，由江義鄉以每票500 至1,000 元之代價向該里里民行賄，
    要求投票支持丙○○，另丙○○於94年11月17日透過渠女兒
    董少臻，自聯邦銀行屏東分行帳戶000000000000號提領現金
    200 萬元，並要求兌提500 元鈔券，由於競活動已到最後階
    段，正常開銷應無提領現金及兌換500 元鈔之必要，故認丙○○有預備賄選之嫌」，始發動偵查，有該調查報告附於調
    查卷足憑，該調查單位發現丙○○有涉嫌賄選之情形時，被
    告甲○○均無涉入；而案發前之94年11月17日，丙○○之妻
    簡富美確有叫其女董少臻以阿來多福食品有限公司存戶向上
    開銀行提領200 萬元，簡宮美、董少臻二人於94年11月26日
    在屏東縣調查站訊問時，均否認提領500 元鈔，供稱200 萬
    元全部提領1,000 元鈔，然經本院前審向聯邦商業銀行屏東
    分行函查，據該行覆稱：該帳戶提領之200 萬元，其中兌提
    500 元現鈔總額100 萬元。有該銀行96年3 月8 日聯銀屏東
    字第25號函附卷足稽（見本院選上訴卷(一)第109 頁）。按向
    銀行提領款項，除非提領者有特別交代，否則皆以千元鈔給
    付，而100 萬元500 元鈔，以100 張1 梱，共計20捆，如此
    大數目，豈會無印象，乃簡富美、董少臻竟於屏東縣調查站
    訊無時刻意隱瞞，若非心虛豈會如此？應可推論提領該200
    萬元係欲供賄選之用。又該提款時間距郭辰鋒收受賄款之時
    間僅有4 天，亦可見郭辰鋒所收受之賄款應係董少臻向上開
    銀行所提領之款項。再觀諸上開郭辰鋒歷次陳述，每次所供
    均不一致，迨丙○○於檢察官偵查時供稱有交付5 萬元工作
    費給郭辰鋒而獲撤銷羈後，郭辰鋒即數度供稱丙○○只交付
    5 萬元，另甲○○則交付用牛皮紙裝的10萬元，供詞已不再
    游移不定。然丙○○在看守所內與律師談話時，曾提及「甲○○是我表弟，只是陪我選，幫忙我，甲○○被羈押我覺得
    莫名其妙，甲○○很冤枉」等語，有臺灣屏東看守所96 年3
    月1 日屏所戒字第0960000955號函所附律師接見影本在卷可
    考（見本院前審選上訴字卷第97-101頁）。而依郭辰鋒於偵
    查中所供：丙○○指示我拿100 張500 元紙鈔給莊自在向選
    民買100 票，後來莊自在向我說不夠，須要再補50張，我向
    丙○○請示後，再拿50張給莊自在等語，及郭辰鋒之母乙○○○於檢察官聲請羈押原審法院訊問時供稱：是丙○○先來
    拜託我們，要我們替他拉票，然後他拿錢給我兒子，要我兒
    子替他買票，我兒子再拿一部分錢給我，要我去發放等語（
    見聲羈字第294 號卷第6 頁），則丙○○事先已前往請求郭
    郭辰鋒、乙○○○母子為其拉票，交付賄款後，因莊自在向
    郭辰鋒表示賄款不夠發，尚須徵得丙○○之同意，始再加給
    莊自50張500 元卷賄款等語，此過程非但被告甲○○並未參
    與且不知悉，被告甲○○何來在丙○○不知情之狀況下為丙○○賄選，此自與常情不符。乃丙○○竟稱其僅交付5 萬元
    工作費給郭辰鋒，郭辰鋒亦附合丙○○之說詞，供稱丙○○
    給我5 萬元工作費是要買香煙、檳榔、涼水、加油錢，另10
    萬元係甲○○裝在1 個牛皮紙交給我的等語，應非實在，其
    等之所以如此供述，應係為保丙○○將來當選後議員資格不
    被取消，所為誣陷嫁禍於當時基於表兄弟之情，與丙○○同
    行，僅幫其助選之被告甲○○。
六、至被告甲○○於原審審理時固曾自白檢察官起訴所指其有交
    付10萬元予郭辰鋒之事實，然被告甲○○於本院歷次審理時
    均堅稱該自白係在原審法官以不正當方法脅迫下，不得已所
    為之不實陳述，辯稱：我沒有參與賄選，於檢察官訊問後，
    即以有串證之虞收押，迄檢察官起訴移送原審法院第1 次訊
    問時，我仍否認有賄選犯行，然法官多次脅迫我說，如否認
    犯罪，將再予羈押，不准交保，且將禁止接見云云；我思及
    舊曆年關將近，且無端被羈押將近兩個月，所經營之工程行
    生意由太太1 個人處理，幾近停擺，又為迎合法官之意思，
    乃依據檢察官起訴內容編造曾領出30萬元，並提出其中10萬
    元為丙○○助選之不實事實，交保後書寫自白書，並提出存
    摺、估價單、工程契約書加以拼湊等語；為察明原審法官有
    無以不正方法脅迫被告甲○○為不實之自白，或被告之自白
    是否與事實相符，謹將本院前審勘驗被告經檢察官起訴移審
    後於95年1 月12日原審法官訊問被告之筆錄關鍵部分摘錄如
    下：
    法官問被告：「對起訴書之犯罪事實有何意見？『有無收到
    起訴書？起訴書漏載附表』」被告答：「『有』，我沒拿10
    萬元給郭辰鋒為丙○○賄選，丙○○也沒拿錢給我叫我幫他
    賄選，我與郭辰鋒沒有什麼仇恨，我不知道他為何要陷害我
    ，我在94年11月21日下午有與丙○○、乙○○○、郭辰鋒一
    共4 人一起坐在車內，但沒有與郭辰鋒單獨坐在車裡面，我
    不是丙○○的樁腳，但我是他的表弟，我只是單純助選」，
    法官諭知：「郭辰鋒咬你對他沒有好處」，被告答：「我想
    郭辰鋒咬我他就可以放出去，我在車上也沒有看到丙○○有
    拿5 萬元給郭辰鋒。」辯護人答：「郭辰鋒與丙○○是親戚
    關係，被告甲○○與郭辰鋒不熟，在11月21日那天，丙○○
    若有要拿錢給郭辰鋒，為何要分2 次？郭辰鋒在11月22日在
    歐克山莊有標案，若不去處理會被罰鍰，丙○○承認5 萬元
    以後就放出來，我們認為本案郭辰鋒有無實際拿到10萬元？
    如果有，這10萬元是否需要透過甲○○拿給他，都有疑問，
    所以我們認為被告甲○○是替死鬼，他現在被羈押禁見中，
    也不可能串證，請鈞院看可否讓被告交保？」。
    法官曉諭被告：「照起訴事實來看，對你不利，且本案起訴
    後，法律有修正，新法較重，為3 年以上有期徒刑，舊法較
    輕，為5 年以下有期徒刑，照案情來看，對你不利，你如承
    認，我會從輕量刑，讓案子告一段落，且目前你在押中，你
    有必要扛下來嗎？你是否瞭解？畢竟你也不是議員，郭辰鋒
    、丙○○為什麼要咬你，就證據來看，丙○○有必要去咬一
    個非議員身分的人嗎，別人不會無故誣賴你，如你有做，你
    就承認，請辯護人表示意見。」辯護人答：「在偵查中，檢
    察官就有要被告認罪協商，我有跟被告講，我也要被告坦承
    犯行，來認罪協商，請求判處緩刑或者易科罰金均可，但被
    告既然沒有做，為何要承認。」
    法官諭知：「本案仍有些細節需要問，被告又否認犯行，加
    上其他同案被告與你並無深仇大恨，我今天將你續押，我會
    儘快開庭審理，若將你放出去，本案可能會有串證之虞。」
    ，辯護人答：「請求交保」。
    法官諭知：「若被告放出去，可預料同案被告會翻供，若被
    告坦承，我今天會讓你交保」（辯護人請求與被告商量），
    法官諭知：「若被告否認犯行，我續行羈押且有禁見之必要
    ，若被告坦承犯行，我馬上可讓你交保出去，只要你將細節
    交代清楚即可」；辯護人答：「這沒問題，將來是否採認罪
    協商，行簡式審判程序。」
    法官諭知：「只要被告坦承，對被告絕對有利，我不知道被
    告在考量什麼，不願意將案情據實說出」。辯護人告訴被告
    ：「本案證據明確，你將全部犯罪事實供出，如何交付10萬
    元給郭辰鋒，法官說今天就可以讓你交保，以後會從輕量刑
    ，你又否認，若今天讓你出去，則你們3 人會串證，你不如
    今天把事情的來龍去脈講清楚、10萬元是怎麼回事，這樣就
    可以獲得從輕量刑，將來可能是1 位法官審判，不是3 位法
    官審判，這樣你是否瞭解？」
    法官諭知：「起訴書以被告否認犯行，求刑2 年6 月，但判
    刑與求刑不同，可請律師參酌案例，對類似這種情形的案件
    ，刑度不會判這麼高，只要被告願意講出來，交代清楚，我
    可以從輕量刑，但被告要考慮清楚，若將案情講清楚，有可
    能會使丙○○當選無效案件判決敗訴，會有什麼後果，或者
    你考量是否會牽連到其他人等情形，你自己考慮清楚，我今
    天還是暫時將你接押，讓你自己在所內考慮清楚，我會儘快
    開庭，因為這案子有些破綻，若將來破綻被我找出來，而其
    他同案被告都已承認，我會從輕量刑，而你若不承認，我會
    判決較重的刑責，你自己要考慮清楚」。辯護人答：「讓被
    告跟法官講一講」。
    法官諭知：「我今天還是接押，你自己考慮清楚」，被告請
    求：「讓我講清楚。」
    法官諭知：「你講出來會不會後悔，若講出來，要講清楚，
    不可以真真假假的講，你考慮清楚否？」辯護人要被告「將
    來龍去脈跟法官講清楚」。
    法官諭知：「本案是要查出真正的主使者，你不要幫別人頂
    罪，別人在外面歡歡喜喜，而你反而在監所內，吃悶虧。你
    是否願意坦承，將全部過程交代清楚，你有無交十萬元給郭
    辰鋒幫丙○○買票？」，被告答：「一我現在願意說出實情
    ，我本來想說把錢給丙○○助選，那10萬元是我的，後來就
    沒幫他助選，私下用牛皮紙袋包著拿給郭辰鋒，叫他在大光
    里為丙○○賄選，一票500 元，『在恆春鎮內通常都沒有在
    買票，大光里屬鎮外』，郭辰鋒他之前沒有先給我名冊，因
    大光里每次選舉約有壹仟票開出來，我們希望能拿到200 票
    ，所以直接給他10萬元，現在選舉都沒有名冊，且郭辰鋒是
    丙○○的親戚，郭辰鋒的外公與丙○○的爸爸是同父異母的
    兄弟，丙○○信任郭辰鋒，不會把錢吞掉，而我與郭辰鋒的
    媽媽很熟，10萬元是我自己領出來的，『丙○○沒有叫我出
    錢』，我是1 次領30萬元，其中20萬元我是用在家裡油漆花
    費，我在94年11月24日前多久領的，我忘記了，我是從我彰
    化銀行車城分行我的店名憲誠工程行帳戶內領出來的，油漆
    我家裡的人是1 個東港人，他的名字我忘記了，他的電話我
    要問我太太，我領30萬元的時候就是準備要幫丙○○賄選，
    但我都不敢找人來幫我發錢，郭辰鋒本來就是要幫丙○○的
    樁腳，我看丙○○在大光里比較弱，就請郭辰鋒來幫忙，我
    有看到丙○○在車上拿5 萬元給郭辰鋒，我猜想那可能是工
    作費，但我沒有問，因各里都有丙○○的樁腳，都有發工作
    費，但我不清楚工作費的性質，郭辰鋒事後也沒有跟我回報
    跟誰買票，我也沒叫他跟我回報，但我有跟他說開票後最少
    要開出七、八成的票。二我認識莊自在，我知道郭辰鋒準備
    要把錢交給莊自在，錢還沒給他之前我和郭辰鋒、丙○○就
    有拜訪過莊自在，潘郭秀琴也有拜訪過，也是我們3 人在11
    月21日當天一起去的。三選舉前活在我的帳戶領了只有30萬
    元的那次，丙○○從來沒轉帳到我的帳戶過，我領現金就只
    有那次，其他都是用轉帳的，轉帳是公司買貨的用途，我領
    錢的時候並沒有換成500 元的紙鈔，是在我店裡換的，因店
    裡常常有500 元的紙鈔，我都先把它換過了。四我們坐的車
    子是丙○○的，那包牛皮紙袋丙○○沒有看到，我拿牛皮紙
    袋給郭辰鋒的時候，車上有他媽媽、丙○○，但他們都沒有
    看到，丙○○開車，我和郭辰鋒坐在後座，郭辰鋒的媽媽都
    坐在副駕駛作，牛皮紙袋是放在我身上的。
    法官問：「你的說法與被告郭辰鋒所述不同？」，被告答：
    「我現在更正我的說法，『錢是放在前座置物箱』，我拿錢
    給郭辰鋒的時候，丙○○、乙○○○都還沒有上車，我是坐
    在副駕駛座，把前置物箱的牛皮紙袋拿出來轉頭拿給坐在後
    座的郭辰鋒，我拿牛皮紙袋給郭辰鋒的時候，他並沒有問是
    什麼東西，因他已經知道了，前幾天我與丙○○去拜訪郭辰
    鋒的時候就已經私下告訴他準備要幫丙○○賄選的事情，但
    丙○○並不知道。」
    法官問：「辯護人有無其他意見？」辯護人答：「被告把事
    情說出來了，實無羈押之必要。被告今日所述應該沒有好隱
    瞞的，可能被告也不想讓票開出來太難看而有失面子。」
    法官諭知：「被告犯嫌重大，惟已坦承大部分犯行，已無羈
    押之必要，准以新臺幣五萬元交保，被告覓保。」
    由上開筆錄內容可知，95年1 月12日訊問程序係接押訊問，
    被告甲○○起初否認犯行，嗣後坦承交付10萬元予郭辰鋒之
    事實，雖係受命法官告知如未承認，將予續押，但受命法官
    亦將續押之原因，毫無保留的告訴被告甲○○及辯護人，並
    告知可從輕量刑，復提醒被告甲○○要考慮清楚，若將案情
    講清楚，有可能會使丙○○當選無效案件判決敗訴，會有什
    麼後果，或者你考量是否會牽連到其他人等情形，自己考慮
    清楚，當日還是暫時將被告甲○○接押，讓甲○○在所內考
    慮清楚，受命法官會儘快開庭，亦即受命法官表明先接押，
    讓甲○○在看守所考慮清楚再決定（因為會影響其他人權益
    ），並未要求被告甲○○坦承犯行，被告甲○○於與辯護人
    討論，經辯護人告知被告利害關係後，被告請求說明，受命
    法官再度告知其講出來會不會後悔，若講出來，要講清楚，
    不可以真真假假的講，甲○○考慮清楚否？甲○○仍決定說
    明。是受命法官雖諭知被告甲○○如不承認犯行，將予接押
    ，但亦明白告訴羈押之原因，並以縱坦承犯行，尚需交待細
    節，讓案情明朗，始會給予從輕量刑，並非單純承認犯行，
    即予交保，而被告承認或否認犯行，屬犯後之態度，本屬法
    院依刑法第57條科刑輕重之標準，是被告主張原審法官有以
    不正當之方法逼迫其為自白，尚有誤會。但查：(一)本案於檢
    察官偵查時就有要被告認罪協商，辯護人有跟被告說，但被
    告以其並未犯罪，而未予接受，嗣經檢察官起訴被求刑有期
    徒刑2 年6 月，移審時被告仍否認有犯罪之情事，經原審法
    官告以照起訴事實看對被告不利，如承認犯行，會從輕科刑
    ，被告非議員，郭辰鋒、丙○○有必要誣賴被告嗎，若被告
    坦承，今天就可讓被告交保，若被告否認犯行，法官將續行
    羈押且有禁見之必要等語，以當時情況，被告自94年11月26
    日被羈押禁見後，距移審時已被押諭1 個半月，而共同被告
    郭辰鋒經檢察官聲請羈押後，原審法院以郭辰鋒坦承犯行，
    無羈押之必要，予以飭回；而共同被告丙○○於與被告甲○○同日被羈押禁見後，於94年12月3 日，一反前供，供稱有
    交付郭辰鋒500 元之工作費後，檢察官即以相關證人皆已傳
    訊，無串證及滅證之虞，諭令應撤銷羈押，此均有檢察官之
    批示在卷足考。而依原審法官上開說詞，被告甲○○如否認
    犯行，即有續行羈押禁見之必要，如坦承犯行，則可立即讓
    其交保，被告經營工程行，思及年關將近，生意幾近停擺，
    其又被羈押禁見，心中之憂急惶恐，應可想見，且見共同被
    告郭辰鋒、丙○○均未被羈押，揣摸法官心思，再經辯護人
    勸說，為求能夠交保，始一改以往否認犯行，依起訴事實供
    承有交付10萬元予郭辰鋒供賄選買票之用，被告自白後，原
    審法官隨即諭令以5 萬元交保，則被告甲○○為求交保，且
    思及其於檢察官偵查時未同意認罪協商，即被檢察官起訴求
    處有期徒刑2 年6 月之重刑，以及法官表明如其承認犯行，
    即會准予交保，並從輕科處，否則即繼續羈押禁見，始不得
    已承認犯行，非不可能，於此情況，尤應嚴謹審酌被告之自
    白是否與事實相符。(二)被告甲○○雖於原審自白時供稱：其
    交付予郭辰鋒之10萬元，是其自銀行領出30萬元，其中20萬
    元是用在家裡油漆花費，領30萬元本來就是要幫丙○○賄選
    但不敢找人幫其發錢，郭辰鋒本來就是要幫丙○○的椿腳，
    其因看丙○○在大光里比較弱，就請郭辰鋒幫忙等語，但查
    ，被告甲○○係於94年11月4 日即自彰化商業銀行車城分行
    提領30萬元，除將其中20萬元支付黃信和工程款，另於同年
    11月7 日捐贈6 萬元給丙○○，此情有彰化商業銀行車城分
    行存摺、憲誠企業行估價單、工程契約書等影本一份及財政
    部臺灣南區國稅局恆春稽徵所前開覆函附卷足稽（見原審卷
    第25-28 頁），並經證人即施作工程之黃信和於本院前審審
    理時到庭證述屬實（見本院選上訴字卷第91-93 頁），被告
    甲○○向銀行提領30萬元後，既將其中20萬元給付工程款，
    又於領款後3 日已依政治獻金法捐款6 萬元給丙○○作為競
    選經費，豈有可能再私下給付郭辰鋒10萬元之理；且領款日
    為94年11月4 日距所謂行賄日期同年月21日相距有17日之久
    ，亦與一般行賄常情有異。又被告甲○○於前開自白時另供
    稱：在其經營之電氣行內將1,000 元卷兌換成500 元券云云
    。然相較於前述丙○○之女董少臻於同年11月17日，即交付
    賄款給郭辰鋒前4 日即向銀行提領200 萬元，其中100 萬元
    是500 元券，顯然董少臻提領之上開鉅款，係欲供行賄買票
    之用，較為可信。又500 元卷要在市面上兌換10萬元或15萬
    元之多，並不容易，果被告甲○○有欲交付500 元券給郭辰
    鋒供買票之用，其直接向銀行提領500 元券即可。當無領出
    1,000 元券後，再自行兌換500 元卷之理。(三)共同被告郭辰
    鋒、丙○○因為保丙○○之議員資格不被取消，所為丙○○
    交付郭辰鋒5 萬元工作費、甲○○交付郭憲誠10萬元供賄選
    用之詞，顯有瑕疵，業如前述，且其等於本院前審審理時業
    已供承15萬元賄款係丙○○交付給郭辰鋒，被告甲○○並不
    知情等語（見本院選上訴字卷(一)第68、122 號）。由上所述
    三點，足見被告甲○○在原審之自白，與事實不符，自不得
    採為被告甲○○犯罪之證據。至丙○○交付郭辰鋒15萬元時
    ，被告甲○○是否在場目睹，並無證據足資證明，且即或在
    場親眼看見，亦難認被告甲○○對丙○○之賄選行為，有犯
    意之聯絡，亦不能因其在場，即認其應負共犯罪責。
七、綜上所述，公訴人所舉共同被告丙○○、郭辰鋒不利於被告
    之陳述，既均有瑕疵，或無補強證據；而被告甲○○於原審
    之自白又查與事實不符，均不得採為被告甲○○犯罪之證據
    。另共同被告乙○○○、莊自在、陳生教在警偵訊時之陳述
    ，渠等並未直接向被告甲○○收受賄款，與被告甲○○難認
    有何關連，均不足為被告不利之證明，此外又乏其他確切事
    證足證被告甲○○有檢察官所指之犯行，原審未予詳察，遽
    予論罪科刑，自有未洽，被告甲○○上訴指摘原判決此部分
    不當，非無理由，應由本院將原判決甲○○部分撤銷，諭知
    被告甲○○無罪，以免冤抑。
據上論斷，應依刑事訴訟法第369 條第1 項前段、第364 條、第
301條第1項，判決如主文。
本案經檢察官姜麗儒到庭執行職務。
中    華    民    國    97    年    3     月    31    日
                  刑事第四庭    審判長法  官   蕭權閔
                                      法  官   吳進寶
                                      法  官   陳吉雄
以上正本證明與原本無異。
如不服本判決應於收受本判決後10日內向本院提出上訴書狀，其
未敘述上訴理由者，並得於提起上訴後10日內向本院補提理由書
狀（均須按他造當事人之人數附繕本）「切勿逕送上級法院」。
中    華    民    國    97    年    4     月    2     日
                                      書記官   郭蘭蕙
附表1 ：
┌─┬────┬─────┬─────────┬───┬───┐
│編│姓名    │行賄時間  │    地      點    │賄選  │扣案  │
│號│        │          │                  │金額  │金額  │
├─┼────┼─────┼─────────┼───┼───┤
│1 │黃得其  │94年11月23│屏東縣恆春鎮大光里│2000元│2000元│
│  │        │日11時許  │大光路79之19號    │(4票) │      │
├─┼────┼─────┼─────────┼───┼───┤
│2 │陳趙反仔│94年11月24│屏東縣恆春鎮大光里│500 元│ 500元│
│  │        │日14時許  │大光路某雜貨店內  │(1票) │      │
├─┼────┼─────┼─────────┼───┼───┤
│3 │陳黃素珠│94年11月24│屏東縣恆春鎮後壁湖│500 元│ 500元│
│  │        │日15時許  │漁港陳黃素珠工作處│(1票) │      │
├─┼────┼─────┼─────────┼───┼───┤
│4 │張文貴  │94年11月24│屏東縣恆春鎮大光里│1500元│ 500元│
│  │        │日16時許  │大光路62之2 號    │(3票) │      │
├─┼────┼─────┼─────────┼───┼───┤
│5 │江素金  │94年11月24│屏東縣恆春鎮大光里│5500元│未扣案│
│  │        │日19時許  │大光路79之30號    │(11票)│      │
├─┼────┼─────┼─────────┼───┼───┤
│6 │邱張玉女│94年11月26│屏東縣恆春鎮大光里│2500元│2500元│
│  │        │日9時許   │大光路79之24號    │(5票) │      │
├─┼────┼─────┼─────────┼───┼───┤
│7 │吳進貴  │94年11月26│屏東縣恆春鎮大光里│1000元│未扣案│
│  │        │日9時許   │大光路121 號      │(2票) │      │
├─┼────┼─────┼─────────┼───┼───┤
│8 │李許連止│94年11月底│屏東縣恆春鎮大光里│1000元│未扣案│
│  │        │某時      │大光路115 號      │(2票) │      │
├─┼────┼─────┼─────────┼───┼───┤
│9 │吳林玉英│94年11月底│屏東縣恆春鎮大光里│7500元│未扣案│
│  │        │某時      │大光路18號之1     │(15票)│      │
└─┴────┴─────┴─────────┴───┴───┘
附表2： 被告陳生教賄選名單
┌─┬────┬─────┬─────────┬───┬───┐
│編│姓  名  │時     間 │    地          點│賄選  │扣案  │
│號│        │          │                  │金額  │金額  │
├─┼────┼─────┼─────────┼───┼───┤
│1 │陳清榮及│94年11月23│屏東縣恆春鎮大光里│1500元│未扣案│
│  │其家人  │日19時許  │砂尾路37號        │(3票) │      │
├─┼────┼─────┼─────────┼───┼───┤
│2 │王美月  │94年11月23│屏東縣恆春鎮大光里│500 元│ 500元│
│  │        │日18時許  │砂尾路36號        │(1票) │      │
├─┼────┼─────┼─────────┼───┼───┤
│3 │呂順流  │94年11月23│屏東縣恆春鎮大光里│1000元│1000元│
│  │        │日19時許  │砂尾路38之3 號    │(2票) │      │
├─┼────┼─────┼─────────┼───┼───┤
│4 │葉昀諒  │94年11月23│屏東縣恆春鎮大光里│1500元│ 480元│
│  │        │日21時許  │砂尾路35號        │(3票) │      │
├─┼────┼─────┼─────────┼───┼───┤
│5 │方瑞隆  │94年11月23│屏東縣恆春鎮大光里│3000元│3000元│
│  │        │日20時許  │砂尾路39之2 號    │(6票) │      │
├─┼────┼─────┼─────────┼───┼───┤
│6 │林鄔邱娥│94年11月24│屏東縣恆春鎮大光里│3000元│3000元│
│  │        │日9時許   │砂尾路37號        │(6票) │      │
├─┼────┼─────┼─────────┼───┼───┤
│7 │張素玲  │94年11月24│屏東縣恆春鎮大光里│1000元│1000元│
│  │        │日14時許  │砂尾路37號        │(2票) │      │
├─┼────┼─────┼─────────┼───┼───┤
│8 │呂坤治  │94年11月24│屏東縣恆春鎮大光里│500 元│  45元│
│  │        │日18時許  │砂尾路37號        │(1票) │      │
├─┼────┼─────┼─────────┼───┼───┤
│9 │劉廖瓜仔│94年11月25│屏東縣恆春鎮大光里│1000元│1000元│
│  │        │日12時許  │砂尾路29之1 號    │(2票) │      │
├─┼────┼─────┼─────────┼───┼───┤
│10│李秀梅  │94年11月25│屏東縣恆春鎮大光里│1000元│1000元│
│  │        │日12時許  │砂尾路32號        │(2票) │      │
├─┼────┼─────┼─────────┼───┼───┤
│11│劉麟華  │94年11月25│屏東縣恆春鎮大光里│1000元│1000元│
│  │        │日13時許  │砂尾路28號        │(2票) │      │
└─┴────┴─────┴─────────┴───┴───┘
                                                 QW


司法院資訊處製作；財團法人民間司法改革基金會備份。
